臺灣高等法院高雄分院民事判決　
107年度建上字第17號
上  訴  人  鋐錕實業股份有限公司

法定代理人  詹金塗  
訴訟代理人  鄭曉東律師
            魏緒孟律師
被上訴人    日興營造股份有限公司

法定代理人  戴興新  
訴訟代理人  戴邦旭  
            吳紹貴律師
上一人之
複代理人    黃啟翔律師
上列當事人間請求給付工程款事件，上訴人對於中華民國107年4
月30日臺灣高雄地方法院101年度建字第76號第一審判決提起上
訴，被上訴人並為訴之追加，本院於111年8月30日言詞辯論終結
，判決如下：
    主  文
原判決關於命上訴人給付逾新台幣壹仟伍佰零肆萬壹仟參佰參拾
捌元本息，及該部分假執行宣告暨訴訟費用（除確定部分外）之
裁判均廢棄。
上開廢棄部分，被上訴人於第一審之訴及假執行之聲請均駁回。
其餘上訴駁回。
第一（確定部分除外）、二審訴訟費用由上訴人負擔百分之九十
九，餘由被上訴人負擔。
    事實及理由
壹、程序部分：
一、按有限公司變更組織為股份有限公司，其法人人格之存續不
    受影響（司法院大法官釋字第167 號解釋參照），組織變更
    前公司之權利義務，當然由變更後之公司概括承受，無民事
    訴訟法第169條第1項規定之適用。本件於第二審上訴程序中
    ，被上訴人日興營造有限公司於民國111年5月19日變更組織
    為日興營造股份有限公司（法定代理人戴興新並未變更），
    有公司變更登記表可稽（見本院卷八第351頁），則原日興
    營造有限公司之權利義務自由日興營造股份有限公司概括承
    受，合此敘明。
二、按當事人於第二審為訴之追加，非經他造同意，不得為之，
    但請求之基礎事實同一者，不在此限，民事訴訟法第446條
    第1項準用第255條第1項第2款定有明文。本件被上訴人主張
    其無法完成系爭工程，係可歸責於上訴人之事由所致，現系
    爭工程業經上訴人委託他廠商施作完成，應得依兩造間承攬
    契約第3條第5項規定，請求返還其開立作為履約保證金、面
    額新台幣（下同）380萬元之本票（下稱系爭本票）。嗣於
    上訴後，追加依民法第179條請求上訴人返還（見本院卷一
    第239-241頁），經核追加之訴與原訴之請求，均係針對被
    上訴人請求返還系爭本票之基礎事實，而得利用兩造於原審
    所提出之攻防方法及證據資料，故被上訴人所為訴之追加，
    應予准許。
三、按當事人於第二審不得提出新攻擊或防禦方法。但如不許其
    提出顯失公平者，則不在此限，民事訴訟法第447條第1項第
    6款定有明文。又按時效抗辯係法律賦予債務人之權利，此
    項防禦方法，除經兩造於爭點整理程序協議捨棄，或經法院
    闡明後因故意或重大過失仍不提出外，其於事實審言詞辯論
    終結前適當時期提出者，法院應不得駁回其提出；另揆諸一
    般社會通念，如不許債務人於本件提出抵銷抗辯，而須另行
    起訴，亦有民事訴訟法第447條第1項第6款規定「如不許其
    提出顯失公平」之事由 （最高法院96年度台上字第2150號
    、104年度台上字第13號裁判意旨參照）。本件上訴人雖於
    上訴後始對被上訴人工程款請求權為時效抗辯（見本院卷一
    第209-211頁)，並主張被上訴人擅自停工，上訴人得依債務
    不履行法律關係請求被上訴人賠償另行發包系爭工程所受1,
    540萬2,929元之損害，並為抵銷抗辯等語（本院卷一第173
    頁）。本院審酌上訴人所為時效暨抵銷抗辯，攸關其得否就
    被上訴人工程款之請求拒絕給付，或減少給付，如不許其提
    出，有顯失公平之虞，揆諸前揭規定，應准許其提出。被上
    訴人主張上訴人於第二審提出時效暨抵銷抗辯為不合法云云
    （見本院卷一第255頁、本院卷六第325頁），尚無足採。
貳、實體部分：
一、被上訴人主張：上訴人前將其承攬中國石油化學工業開發股
    份有限公司（下稱中石化公司）「頭份廠硫酸氨擴建工程」
    （即擴建46N《又稱低棟》、45N《又稱高棟》兩座廠房，下各稱
    低棟、高棟，並合稱系爭廠房）中之土木工程（下稱系爭工
    程），交由被上訴人承攬施作，兩造於99年4月19日簽訂承
    攬工程合約（下稱系爭契約），約定工程總價3,800萬元（
    未稅），自開工日起每月20日估驗計價。嗣上訴人未依約定
    期限給付第4期估驗款，被上訴人為避免損害擴大，乃於99
    年9月16日停工，上訴人竟於同日禁止被上訴人進場施作，
    旋以被上訴人無正當理由不履行契約、且有延誤工期進度達
    10%等情事，依系爭契約第19條第1項第1、2款約定終止契約
    ，並通知訴外人明泰營造有限公司（下稱明泰公司）接續施
    作。惟被上訴人並無延誤施工進度，且停工係為行使同時履
    行抗辯而具正當理由，故上訴人終止契約為不合法。其係因
    可歸責於上訴人之事由，致未能完成系爭工程，上訴人應按
    其已完成工項給付2,977萬1,378元工程款（含保留款）。扣
    除上訴人已給付1至5期估驗款合計1,648萬1,954元，上訴人
    尚應給付1,422萬5,163元工程款。另系爭契約漏編如原審判
    決附表三所示依設計圖面施作所必要之工項（下稱追加工程
    ），依被上訴人退場前完成追加工程之施工數量應得請求工
    程款104萬4,715元。故被上訴人依契約約定及追加工程共計
    得請求工程款1,526萬9,878元。另系爭工程業經上訴人委託
    其他廠商施作完成，已無擔保系爭契約履行之必要，上訴人
    應無息退還系爭本票。爰依系爭契約第6條、第3條第5項、
    民法第505條第1項、第509條規定，聲明：㈠上訴人應給付被
    上訴人1,526萬9,878元，及自起訴狀繕本送達翌日起至清償
    日止，按週年利率5%計算之利息。㈡上訴人應將系爭本票返
    還被上訴人。㈢願供擔保，請准告假執行。
二、上訴人則以：被上訴人系爭工程之承攬報酬請求權已罹於時
    效，應不得再請求給付。又被上訴人僅施工至99年9月16日
    即退場，並於同年10月12日申請第5期估驗款，上訴人共已
    給付1,648萬1,954元，且被上訴人關於系爭廠房之鋼筋、模
    板、混凝土施作數量計算均有錯誤，甚至有逾契約數量之情
    形，其請求再給付工程款1,422萬5,163元，實屬無據。縱認
    得再請求，亦應扣除被上訴人尚未施作之門窗工程費用60萬
    2,250元。再者，兩造未曾有追加工程之合意，系爭契約採
    總價承攬制，縱有追加工程亦屬總價承攬之範圍內，被上訴
    人不得另為請求。另被上訴人於99年9月16日無正當理由拒
    絕施工，且截至約定完工日即99年8月31日，上訴人僅完成
    低棟FL＋5.5M樓板、高棟FL＋3.8M獨立柱灌漿工作，依系爭契
    約工進延誤69.69%，有延誤進度達10%之情事，上訴人於催
    告被上訴人履約未果，已於同年10月1日依系爭契約第19條
    第1項第1、2款規定通知被上訴人終止契約。惟按被上訴人
    退場前之工進約每日0.44%，倘其施作至完工，將逾期62日
    ，依系爭契約第17條第1項約定，應按每逾1日扣罰契約總價
    3/1000計算逾期違約金共706萬8,000元(下稱系爭違約金）
    。此外，被上訴人履約有延誤工期及擅自停工之違約情形，
    應賠償上訴人因遲延完工遭中石化公司處逾期罰款1,012萬
    元（下稱系爭逾期罰款），及上訴人因另行發包所受損害1,
    540萬2,929元（下稱另行發包損害）。爰以系爭違約金、逾
    期罰款、另行發包損害為抵銷抗辯等語置辯。
三、原審判命上訴人應給付被上訴人1,526萬9,338元，駁回被上
    訴人其餘之訴。上訴人不服，提起上訴，上訴聲明：㈠原判
    決不利上訴人部分廢棄。㈡上廢棄部分，被上訴人於第一審
    之訴駁回。被上訴人追加依民法第179條規定，請求返還系
    爭本票，並答辯聲明：上訴駁回。（被上訴人就其餘原審敗
    訴部分未據上訴，已告確定）。
四、兩造不爭執事項(本院卷八第174-177頁)：
  ㈠上訴人承攬中石化公司頭份廠硫酸銨工場興建工程（下稱工
    場建廠工程），並將其中土木工程（即稱系爭工程）委由被
    上訴人施作，兩造於99年4月19日簽訂系爭契約，約定工程
    總價3,800萬元（未稅，含稅為3,990萬元），預定開工日為
    99年4月20日，完工日為99年8月31日，分階段進行施工。
  ㈡兩造簽約前，上訴人提供A版設計圖（即CPDC-TF-ASN-A01圖
    ）供被上訴人報價使用，嗣編為兩造簽訂系爭契約之附件。
    上訴人另於99年5月6日交付0版設計圖，0版設計圖再依鋼筋
    之間距、號數等差異，另有0版編號C20、22、23、24、25、
    39號設計圖。嗣0版復因變更，而有1、2、3、4版設計圖。
  ㈢上訴人已給付被上訴人工程款合計1,648萬1,954元。
  ㈣被上訴人依系爭契約第3條第5項約定，提出合約10%（即380
    萬元）之系爭本票作為履約保證金。
  ㈤系爭工程已全部完工，經中石化公司驗收完畢並取得使用執
    照。惟因上訴人逾合約工期完工，遭中石化公司處以逾期罰
    款1,012萬（處罰日數46日；預定竣工日期：99年11月30日
    、實際竣工日期：100年1月15日）。
五、本院之判斷：
　　被上訴人按其99年9月16日退場前已施作系爭工程及追加工
    程之數量，請求上訴人再給付工程款1,526萬9,338元（含系
    爭工程款1,422萬5,163元、追加工程款104萬4,715元）。上
    訴人則為時效抗辯，另以被上訴人就其已施作鋼筋、模板、
    混凝土之數量計算有誤，且門窗工程未施作完畢，不得請求
    工程款。此外，兩造未有追加工程之合意，被上訴人應不得
    再請求上訴人給付工程款。縱認被上訴人之請求為有理由，
    亦以系爭違約金、逾期罰款、另行發包損害為抵銷抗辯等語
    ，茲分述如下：
　㈠上訴人時效抗辯是否可採？
　1.按不變更訴訟標的，而補充或更正事實上或法律上之陳述者
    ，非為訴之變更或追加，民事訴訟法第256條定有明文。準
    此，原告未改變其請求所據之原因事實，僅於訴訟上更正或
    補充其請求所據法律上主張時，本於法官知法原則，法院本
    應就其依卷內所存確定事實及當事人之聲明，行使闡明權後
    依職權為正確之法律適用，原告嗣後所為法律意見之補充或
    更正即非訴之追加或變更(最高法院104年度台上字第2195號
    裁判意旨參照)。
　2.上訴人辯稱：被上訴人系爭工程款之請求權時效，應自系爭
    契約終止日即99年10月2日起算，惟被上訴人起訴後於一審
    多次變更工程款之請求權基礎，核屬訴之變更，原訴已生撤
    回之效力，其嗣追加依系爭契約第6條、第3條第5項、民法
    第505條第1項、第509條規定請求上訴人給付，已逾民法第1
    27條第7款所定2年之請求權時效云云（見本院卷一第209-21
    3、371-373頁、本院卷六第381-382頁）。經查，被上訴人
    起訴主張，依系爭工程已完成之進度，其得請求工程款3,13
    5萬6,689元，惟上訴人僅給付1,648萬1,954，故請求上訴人
    給付未付工程款1,487萬4,744元（嗣依社團法人新北市土木
    技師公會《下稱技師公會》鑑定《下稱系爭鑑定》減縮請求金額
    為1,422萬5,163元），及提前備料損失208萬3,317元（見原
    審卷一第7頁），嗣於101年8月20日陳報：依其查證，該筆2
    08萬3,317元（嗣依系爭鑑定減縮請求金額為104萬4,715元
    ）實為依設計圖面必要之施工項目，而為系爭契約所漏未編
    載（即追加工程），並提出各工程項目及施作單價為憑（見
    原審卷一第89-91頁）。由此可見，被上訴人在其報酬請求
    權尚未逾2年之時效期間（即101年10月1日）前，已依原因
    事實特定其請求之標的為上訴人未付之系爭工程約定工程款
    及追加工程款，其後，上訴人固有調整或更正其請求之法律
    依據，惟其既未改變請求所據之原因事實，堪認其就法律依
    據之調整與更正，屬不變更訴訟標的，而補充或更正法律上
    之陳述者，依此，上訴人抗辯被上訴人多次變更請求之法律
    依據，使原訴生撤回之效力，嗣追加之請求權基礎已罹於時
    效云云，要非可採。
　㈡上訴人依系爭契約第19條第1項第1、2款約定合法終止契約。
　1.系爭契約第19條第1項第1、2款約定「乙方（即被上訴人）
    若有下列情形之一，視為違約，甲方得以書面通知終止或解
    除契約：⑴因可歸責於乙方之事由，致延誤進度達10%者。⑵
    無正當理由而不履行契約者」（見原審卷一第10頁背面），
    上訴人以被上訴人自99年9月16日起無正當理由拒絕施工，
    且截至約定完工日即99年8月31日，僅完成低棟FL＋5.5M樓板
    、高棟FL＋3.8M獨立柱灌漿工作，依系爭契約工進延誤69.69
    %，已有延誤進度達10%之情事，故於99年10月1日依前揭約
    定，通知被上訴人終止系爭契約，有上訴人委託律師所為99
    年10月1日、同年9月28日函在卷可憑（下稱99年10月1日、9
    9年9月28日律師函，見原審卷一第132-133頁）。惟被上訴
    人否認有延誤工程進度達10%情事，並主張其退場係行使同
    時履行抗辯云云。是應審究者為，本件是否有系爭契約第19
    條第1項第1、2款之約定終止事由存在。經查：
　　⑴上訴人依系爭契約第19條第1項第1款約定終止契約，為有
      理由。　　　
　　　系爭工程約定開工日為99年4月20日、完工日則為同年8月
      31日，有系爭契約在卷可參（見原審卷一第9頁）。又被
      上訴人施作系爭工程得展延及免計工期之日數共29日，此
      據技師公會鑑定明確（見原審卷十第9頁），且為兩造所
      不爭執（見本院卷八第290頁），則系爭工程完工日得展
      延至99年9月29日，堪可認定。依此，上訴人以被上訴人
      於同年8月31日完工日，僅完成46NFL＋5.5M樓板及45NFL＋3
      .8M獨立柱灌漿工作，有延誤進度達10%情事，尚非可採。
      惟被上訴人99年9月16日即無正當理由拒絕施工（詳如後
      述），直至系爭契約終止日即同年10月2日仍未完工，應
      負施工逾期責任，參以被上訴人主張其同年9月16日退場
      時之完工比例，應依兩造均不爭執其針對已施作工程之請
      款（即第1至5期估驗款）金額3,135萬6,698元（見原審卷
      四第121頁）與合約金額3,800萬元之比例計算，約為83%
      云云（見本院卷七第426頁），則被上訴人99年9月29日完
      工比例原應達100%，卻僅完工83%（100%－83%﹥10%），則
      上訴人抗辯其有延誤進度達10%情事，並據以為同年10月1
      日通知終止系爭契約之事由，應屬可採。
　　⑵上訴人依系爭契約第19條第1項第2款約定終止契約，亦有
      理由。
　　　①被上訴人以其99年9月16日退場，係因⓵上訴人未給付第4
        期估驗款、⓶上訴人不合理扣減其第2、4期估驗款之請
        款、⓷上訴人未同意展延工期及依系爭契約第13條約定
        ，辦理契約變更等事由，而行使同時履行抗辯云云（見
        本院卷六第385頁、本院卷七第477頁、本院卷八第93頁
        ），為上訴人所否認。經查：
　　　  兩造對被上訴人於99年9月16日中午自系爭工程工地退
          場乙情均不爭執（見本院卷七第225、317、325頁）
          ，並有被上訴人同日工作日報表記載：「公司於12：
          45○○○通知工地停工（並經戴經理核示）」，及上訴
          人99年9月28日律師函：「...貴公司於2010年09月16
          日，指示貴公司現場工安管理員○○○告知工地自2010
          年09月16日12：00時後工地停工，工人全部撤離。貴
          公司已違反合約第十六條第二款及合約第十九條第一
          款第二項...」等語存卷可查（見原審卷一第133頁、
          原審卷七第199頁），堪予認定。被上訴人雖主張其
          當日自系爭工程工地退場，係因上訴人未依約給付第
          4期估驗款，故行使同時履行抗辯權乙情，固有其99
          年9月16日函文「主旨：本公司承攬『硫酸銨工程新建
          工程-土建部分』，有關第四期估驗款鋐錕實業股份有
          限公司未給付完成，陳如說明，請查照。說明：一、
          有關本案工程第四期估驗款，鋐錕實業股份有限公司
          惡意未於契約規定期限給付完成，因鋐錕實業股份有
          限公司未能依約給付工程款，致使本公司於99年9月1
          6日中午起在未獲得工程款前，為避免損失擴大，將
          暫停施作及採購材料，一切延誤及損失應由鋐錕實業
          股份有限公司負責，本公司另案彙整提報」（下稱被
          上訴人99年9月16日函文，見原審卷一第32頁）為證
          。惟查，依上訴人提出快捷郵件執據及快捷處理結果
          查詢等件（見本院卷七第395-397頁），可知上訴人
          已將第4期估驗款之支票（下稱系爭支票），經由快
          捷於99年9月15日下午4時41分送達被上訴人，參以被
          上訴人亦自承其於翌日將該支票交由銀行託收等語（
          本院卷七第349、422-423頁），堪認上訴人辯稱其於
          99年9月15日已將系爭支票給付被上訴人等語，應可
          採信。被上訴人99年9月16日既已將系爭支票交付銀
          行託收，當日猶以未獲第4期估驗款付款為由，自中
          午起拒絕施作而退場，自有無正當理由不履行契約之
          情事。
　　　  被上訴人雖依兩造議價紀錄表第4點記載：「隔月15日
          放款」（見原審卷一第12頁背面），主張：依議價紀
          錄表所載，上訴人最遲應於99年9月15日前完成第4期
          估驗款之放款，惟系爭支票之發票日為同年月30日，
          故被上訴人縱於同年月15日接獲系爭支票，因斯時尚
          未取得估驗款之放款，仍得主張同時履行抗辯云云（
          見本院卷七第454頁）。惟查，據上訴人99年9月23日
          律師函表示：「貴公司2010年08月23日以（99）日興
          營字第9902037號函申第四期工程估驗款，本公司於2
          010年09月15日寄出支票，兌現日期為2010年09月30
          日，貴公司於2010年09月15日16：42時收訖該筆款項
          。本公司付款作業完全符合合約第六條第三款之規定
          ，即每月20日估驗一次，付完成部分80%，月結一個
          月支票期...」（見本院卷七第331頁），可知兩造對
          估驗款發放之期限究應為每月15日或30日乙節有歧見
          ，惟考量兩造所爭執之付款期限僅差距十餘日，被上
          訴人未循系爭契約第16條第1項：「甲乙雙方工作進
          行中發生糾紛，應依法令及契約規定，本誠信和諧及
          公平合理，盡力協調解決之。其未能達成協議者，得
          以下列方式處理之：⑴申請調解。⑵於徵得他方同意後
          ，提付仲裁，並以雙方同意之仲裁處所為其仲裁處所
          。⑶依雙方合意之其他方式處理」約定（見原審卷一
          第10頁），協調兩造關於付款期限之歧見，逕以未領
          得第4期估驗款而停止系爭工程之施作，影響工程進
          度甚鉅，且第4期估驗款僅佔系爭工程總價之13%（以
          被上訴人請款金額489萬8,935元《未稅，見原審卷一
          第37頁請款統一發票》，與系爭工程總價3,800萬元計
          算），被上訴人以此行使同時履行抗辯，亦不符合對
          價相當性。況縱認上訴人第4期估驗款有遲延給付，
          惟被上訴人既於99年9月30日領得第4期估驗款後，同
          時履行抗辯之理由已不復存在，其理應復工，惟經上
          訴人以99年9月23日、同年月28日律師函催告被上訴
          人施工（見原審卷一第135頁、本院卷七第329-331頁
          ），被上訴人仍拒絕復工，是被上訴人以上訴人逾期
          給付第4期估驗款，為其拒絕履行系爭契約之正當理
          由云云，自非可採。
　　　  被上訴人另主張：上訴人不合理扣減其第2、4期估驗
          款之請款，復未同意展延工期及依系爭契約第13條約
          定辦理契約變更，此均為被上訴人99年9月16日退場
          而行使同時履行抗辯之事由云云（見本院卷七第477
          頁）。惟所謂承攬，係當事人約定，一方為他方完成
          一定之工作，他方俟工作完成，給付報酬之契約（參
          見民法第490條第1項規定），上訴人縱未同意展延工
          期及辦理契約變更，與被上訴人履行承攬工作無對價
          關係，被上訴人當不得依此主張同時履行抗辯。至第
          2、4期估驗款之請款雖有遭上訴人扣款，惟扣款金額
          僅各約佔請款金額之18.6%、9.4%，此據被上訴人自
          承在卷（見本院卷七第456、467頁），扣款比例非高
          ，上訴人並均以函文通知被上訴人扣款理由，以利被
          上訴人核對或提出質疑（見原審卷四第199頁、第229
          頁上訴人99年7月13日、99年9月6日函文），遑論系
          爭契約第16條已明訂履約爭議之處理途徑，上訴人未
          循契約約定方式協調爭議，逕自停工，且中石化公司
          為解決被上訴人停工爭議，出面協調並通知兩造於99
          年9月30日召開工程款協調會（下稱系爭協調會），
          惟被上訴人仍未出席，此有系爭協調會會議紀錄，及
          系爭禁止入場名單下方手寫：「OO-OOOO日興，9/29
          秘書李小姐交代准予入廠，9/30開協調會」之註記在
          卷可憑（見本院卷七第401頁、原審卷十第91頁），
          是依被上訴人前開主張，仍不足認其停工有正當理由
          ，而為其有利之認定。
　　　②被上訴人以上訴人99年9月16日禁止其進場施作，且於當
        日下午起即另行委託明泰公司接手施作，致其無從履約
        云云，亦為上訴人否認。經查：
　　　　被上訴人固援引中石化頭份廠99年9月16日違規人員禁
          止入場名單（下稱系爭禁止入場名單）、上訴人同年
          9月16日工作日報表記載「施工人員：上午為日興營
          造；下午為鋐錕公司」等件（見原審卷十第91-92頁
          、原審卷八第144頁），主張：上訴人有於當日禁止
          其進場施作之事實云云。惟上訴人抗辯：系爭禁止入
          場名單為中石化公司公布，因施工區域為石化工廠，
          嚴禁抽菸、喝酒，被上訴人施工人員○○○遭中石化公
          司禁止入場，應與違規抽菸、喝酒有關等語（見本院
          卷六第387頁），核與工場建廠工程99年7月9日會議
          紀錄記載：「四、現場工地工安狀況：現場發現中午
          組模工人有喝酒情事，已通知鋐錕及日興承包商禁止
          帶酒進廠，並針對日興承包商予以開罰」（見本院卷
          六第125頁），可知中石化公司為維護工安，有禁止
          施工人員於工地飲酒等規定，而被上訴人施工人員前
          已因違反規定遭罰乙情相符，被上訴人對系爭禁止入
          場名單為中石化公司製作公布乙情亦不爭執（見本院
          卷七第10頁），則系爭禁止入場名單既非上訴人製作
          ，觀之名單所載禁止入場之人員僅有「○○○」，而不
          及於被上訴人現場全體施工人員，則系爭禁止入場名
          單自與上訴人禁止被上訴人進場施作無關。參以上訴
          人在接獲被上訴人99年9月16日函文表示倘當日中午
          起仍未獲得工程款，將暫停施作及採購材料後，旋於
          同日回函表示：「...因貴公司的不作為，導致工程
          無限期延誤，施工期限已延誤超過60天。目前工地嚴
          重欠缺EL＋14m所需之鋼筋。本公司鄭重勸告貴公司於
          本（9/16）日12點以前補充滿足EL＋14m所需之鋼筋，
          以利工程施作。若超過上述時限，工地回報貴公司EL
          ＋14m所需之鋼筋未入工地。本公司將逕行代為採購，
          費用由貴公司工程款中扣除...」（下稱上訴人99年9
          月16日回函，見本院卷六第375頁），告知系爭工程
          施作已有延誤，要求被上訴人繼續履約，嗣見被上訴
          人不顧前開通知逕行退場後，再以99年9月23日、同
          年月28日律師函催告被上訴人履約（見本院卷七第33
          1頁、原審卷一第133頁背面），可見上訴人因工期已
          有延誤，故一再催請被上訴人進場施工，益徵上訴人
          99年9月16日應無禁止被上訴人進場施作之可能。
　　　　至依上訴人99年9月16日工作日報表記載：「施工人員
          ：上午為日興營造；下午為鋐錕公司」，及上訴人同
          年月23日律師函表示：「...本公司為維護工地安全
          及工程進度持續推進，自2010年09月16日13：00時起
          接管該工地，持續進行施工，代為執行...」等語（
          分別見原審卷八第144頁、本院卷七第331頁），可見
          上訴人於被上訴人退場後即接管工地，嗣為推進工程
          進度，並於99年9月17日委請明泰公司進場施作系爭
          工程，此亦有契約書在卷可憑（見本院卷八第275-27
          7頁），惟參酌上訴人無積極禁止被上訴人進場施工
          之行為，且以99年9月23日、同年月28日催告被上訴
          人履約，是其縱於系爭契約終止前（即99年10月2日
          ，詳後述）已委請明泰公司進場施作，惟至多為其與
          明泰公司之合約問題，尚不得以上訴人於被上訴人退
          場後已委請明泰公司施作，逕認上訴人有禁止被上訴
          人進場施工之情事。被上訴人另主張：上訴人99年10
          月1日律師函已通知要回溯自同年9月16日終止契約，
          故被上訴人自99年9月16日停工具正當理由云云（見
          本院卷七第424頁）。惟查，上訴人99年10月1日律師
          函表示系爭契約自上訴人99年9月16日回函文到日起
          終止等語（見原審卷一第132頁），係因見被上訴人
          於99年9月16日無正當理由退場，經催告仍不復工，
          為免工期繼續延宕，始於同年10月1日為終止契約之
          意思表示，被上訴人當不得以之作為其於同年9月16
          日退場之正當理由。
      ③綜上，被上訴人所述其99年9月16日退場之理由，核均非
        拒絕履約之正當理由，且其主張上訴人99年9月16日拒
        絕其進場施作，亦不足採。從而，上訴人依系爭契約第
        19條第1項第2款「無正當理由不履行契約」之約定終止
        系爭契約，自屬有據。
　2.據上，上訴人於99年10月1日依系爭契約第19條第1項第1、2
    款約定通知被上訴人終止契約，係屬合法。兩造對上訴人99
    年10月1日律師函係翌日送達被上訴人乙情均不爭執（見本
    院卷七第474頁），則系爭契約應於99年10月2日終止，堪可
    認定。上訴人辯稱：依99年10月1日律師函所載，係回溯自
    上訴人99年9月16日回函文到日起終止契約，故兩造契約應
    於99年9月16日終止云云（見本院卷七第229、423頁），惟
    承攬契約之終止，僅使契約自終止之時起向將來消滅，並無
    溯及效力（最高法院106年度台上字第1723號裁判意旨參照
    ），倘使99年10月1日律師函所為終止之意思表示回溯發生
    效力，將破壞當事人對已發生法律關係之信賴，尤以上訴人
    於99年9月23日、同年月28日仍以函文催告被上訴人履約，
    且於同年月30日偕同中石化公司召開系爭協調會，試圖解決
    兩造履約爭議，使工程進度得順利推展，均如前述，益徵在
    99年10月1日以前上訴人尚無終止系爭契約之意，兩造契約
    關係仍然存續，是上訴人前開所辯，要非可採。
　㈢被上訴人就退場前已施作部分，得請求工程款金額若干？
　1.被上訴人就其依系爭契約約定施作部分：
　　依系爭契約第19條第4項約定「契約因此而終止或解除者，
    乙方（即被上訴人）得就已完成之工作與甲方（即上訴人）
    協調需給付之工程款」（見原審卷一第10頁背面），參以上
    訴人99年10月1日律師函通知終止契約時，亦要求被上訴人
    依前揭約定結算工程款（見原審卷一第132頁），是被上訴
    人請求上訴人依其99年9月16日退場前已完工之工項給付工
    程款，自屬有據。次查，被上訴人99年9月16日已依系爭契
    約施作完成之工項，據技師公會先確認被上訴人高、低棟廠
    房之已施作範圍，再委由貞澄有限公司（下稱貞澄公司）進
    行模板、混凝土、鋼筋續接器及粉刷數量計算，暨由翰丞科
    技股份有限公司（下稱翰丞公司）計算鋼筋數量，是據鑑定
    結果，被上訴人依系爭契約實際完工金額應為2,977萬7,247
    元（見系爭鑑定第1冊第13-14頁）。惟貞澄公司嗣函覆謂整
    體粉光漏未扣除開口，扣除後數量應為1182.20平方公尺，
    有貞澄公司103年11月24日函文在卷可佐（見原審卷六第27
    頁），兩造於原審合意前開應扣除部分以契約單價40元計算
    ，故整體粉光應減少5,869元（見原審卷十第132頁），依此
    ，被上訴人實際完工金額應修正為2,811萬7,243元（計算式
    ：2,977萬7,247元－5,869元＝2,811萬7,243元）。又兩造均
    不爭執被上訴人經鑑定之完工金額及上訴人已給付工程款，
    加計包商利管及營業稅後金額各為3,070萬6,577元、1,750
    萬4,294元（見本院卷七第8頁），則被上訴人就其已依約施
    作部分，得請求上訴人給付工程款為1,422萬4,623元（計算
    式：完工金額3,070萬6,577元－已付金額1,750萬4,294元＋估
    驗保留款102萬2,340元＝1,422萬4,623元）。
　2.被上訴人就其主張追加工程部分：
　  被上訴人主張：原審判決附表三所示之追加工程，為按圖施
    工所必要，惟為系爭契約所漏編，屬追加工程，上訴人另應
    給付追加工程款104萬4,715元（見原審卷一第89-91頁），
    並提出施作追加工程之支出單據為憑（見原審卷一第92-96
    頁）。惟上訴人拒絕給付追加工程款，並抗辯：兩造無追加
    工程之合意，且系爭契約採總價承攬，縱有追加工程，亦屬
    總價承攬之範圍，被上訴人不得再額外請求云云（見本院卷
    六第303、329頁）。經查：
　　⑴原審判決附表三所示工程，為施作系爭工程所必要，惟為
      系爭契約所漏未編列，此業據技師公會認定明確（見系爭
      鑑定第1冊第11-12頁），依此，追加工程既為完成系爭工
      程所必要，上訴人當無不同意被上訴人施作之理。況上訴
      人於原審對追加工程之工項經兩造合意乙情亦不爭執（僅
      爭執被上訴人是否確有施作，見原審卷四第119頁、原審
      卷七第9頁），是上訴人以兩造無追加工程之合意拒付工
      程款，要非可採。
　　⑵再觀之系爭契約第3條第1項、第13條第3項約定：「本工作
      契約總價承攬計新台幣參仟捌佰萬元整如附件所示（未稅
      ）」、「對於增減數量，雙方參照原訂單價，依實作數量
      計算（不含管理費），如有新增項目時得由雙方協議合理
      單價，並作為結算總價之依據」（見原審卷一第9-10頁）
      ，可知系爭契約雖採總價承攬制，惟對增減數量，兩造仍
      得依實作數量及協議之合理單價進行結算。參以上訴人亦
      於同年6月17日通知被上訴人謂：「...本公司將依貴我雙
      方99年4月19日簽訂合約附件CPDC-TF-ASN-A01圖表之圖面
      作為數量計算依據。若因設計變更所所產生之數量增減，
      本公司同意於工程完工後，辦理追加減帳，請貴公司安心
      配合施工」（見原審卷四第278頁），已允諾因圖說差異
      而增加之施工數量，將於完工結算時計價，不受總價承攬
      之限制，是上訴人以系爭契約採總價承攬制，縱有追加工
      程，亦不得另請求追加工程款云云，要非可採。
　　⑶又追加工程因無合約簽訂之單價，故技師公會依公會鑑定
      手冊及公共工程委員會採購單價，兩者取最低價格作為建
      議單價，如查無公告之工項單價則以被上訴人提出金額減
      95折計價，認定被上訴人得請求之追加工程款為104萬4,7
      15元，有系爭鑑定在卷可參（見系爭鑑定第1冊第11-13頁
      ）。是被上訴人請求上訴人給付追加工程款104萬4,715元
      ，堪認有據。
　　⑷據上，被上訴人得請求約定工程款1,422萬4,623元，及追
      加工程款104萬4,715元，共計1,526萬9,338元，堪可認定
      。
　3.上訴人雖抗辯系爭鑑定關於被上訴人退場前施作數量計算有
    誤，且門窗工程尚未施作，不得計價云云：
　　⑴針對鋼筋部分：
　　　上訴人辯稱：系爭鑑定認被上訴人鋼筋施作數量58萬2,65
      6公斤，已逾約定鋼筋數量55萬2,000公斤，況上訴人於被
      上訴人退場後，另與明泰公司簽訂修正合約，依合約所載
      鋼筋數量13萬7,000公斤，可知被上訴人退場前施作之鋼
      筋數量應僅為41萬5,000公斤（計算式：55萬2,000公斤－1
      3萬7,000公斤＝41萬5,000公斤）。縱認前開計算方式不可
      採，兩造已於原審101年11月27日協議系爭廠房之鋼筋數
      量均僅算到2樓完成，系爭鑑定卻將2樓以上之：⓵高棟3樓
      47.2噸、⓶低棟3樓44.73噸、⓷低棟4樓8.29噸算入，顯有
      錯誤。此外，系爭鑑定認：高棟1FL鋼筋未施作，惟卻錯
      將⓸高棟1樓57.57噸鋼筋數算入，上開誤算入之鋼筋數157
      .791噸（計算式：⓵47.2噸＋⓶44.73噸＋⓷8.29噸＋⓸57.57噸＝
      157.791噸）均應扣除，扣除後被上訴人施作鋼筋之數量
      應為42萬4,865公斤。另系爭工程鋼筋未採「搭接」而係
      採「續接」方式固定，系爭鑑定誤認鋼筋採搭接固定，且
      將搭接重疊長度重複計算，致鋼筋長度亦有多算云云（見
      本院卷七第162-163、232、320-321頁）。經查：
　　　①技師公會係依現場施作項目配合圖說，估算被上訴人99
        年9月16日退場前鋼筋施作數量為63萬8,326公斤，惟因
        估算結果超過被上訴人請求之58萬2,656公斤，故鑑定
        結果仍以被上訴人請求數量為準，有技師公會103年12
        月1日新北土技（103）字第1649號函及系爭鑑定在卷可
        參（見原審卷六第18頁、系爭鑑定報告第1冊第9頁）。
        又技師公會鑑定施作數量雖逾約定施作數量55萬2,000
        公斤，有系爭工程報價單在卷可憑（見原審卷二第356
        頁報價單「項目：鋼筋加工及組立、數量：552000KG」
        ），惟技師公會係依被上訴人現場實作數量計算，參以
        系爭契約簽訂前，上訴人係提供A版設計圖（即CPDC-TF
        -ASN-A01圖）作為報價及簽約之基礎。上訴人另於99年
        5月6日交付被上訴人0版設計圖。0版設計圖嗣依鋼筋之
        間距、號數之差異，另有0版編號C20、22、23、24、25
        、39號設計圖。嗣0版再因變更，而有1、2、3、4版設
        計圖乙情，為兩造所不爭執，足見系爭契約簽訂後，有
        設計圖說變更之情事，上訴人並以99年6月17日函文表
        示因圖說變更所產生之數量增減，同意於系爭工程完工
        後辦理追加減帳。依此，被上訴人實際施作數量因設計
        圖說變更原有增加數量之可能，是當不得以技師公會計
        算實作數量逾約定數量，逕認計算有誤。至上訴人於被
        上訴人退場後，另委由明泰公司接手施作系爭工程，雙
        方並簽訂修正合約（下稱系爭修正合約，見原審卷四第
        12頁），依合約鋼筋施作數量固為13萬7,000公斤（見
        系爭修正合約「項目：鋼筋加工及組立、數量：137000
        KG」），惟依中石化公司就系爭工場建廠工程另與上訴
        人簽訂補充合同，約定增加建築鋼筋170噸，有上訴人
        提出補充合同之工項整理在卷可參（下稱系爭補充合同
        整理，見本院卷八第149頁），是被上訴人主張：系爭
        契約約定鋼筋數量55萬2,000公斤顯然有誤，始須另追
        加鋼筋170噸等語（見本院卷七第319頁），尚屬有據。
        則以系爭契約約定之鋼筋數量55萬2,000公斤，加計嗣
        追加之鋼筋數量17萬公斤（即170噸），系爭工程所需
        之鋼筋數量為72萬2,000公斤（計算式：55萬2,000公斤
        ＋17萬公斤＝72萬2,000公斤），扣除上訴人與明泰公司
        簽訂系爭修正合約之鋼筋數量13萬7,000公斤後為58萬5
        ,000公斤（計算式：72萬2,000公斤－13萬7,000公斤＝58
        萬5,000公斤），被上訴人主張施作之鋼筋數量58萬2,6
        56公斤仍未逾前開範圍而無不合理之處。上訴人另抗辯
        ：追加建築鋼筋170公噸，非屬原合約項目，係業主針
        對系爭廠房以外道路、排水溝等工項之追加，且追加時
        間在被上訴人99年9月16日退場後云云（見本院卷七第3
        19、389、431頁），惟未提出證據為憑，已難遽採，且
        依上訴人提出補充合同關於「建築鋼筋增加約170公噸
        」工項之說明欄位記載「增加鋼筋，利於45N（即高棟
        ）建造」（見本院卷八第149頁），亦與上訴人抗辯170
        公噸鋼筋與系爭廠房施作無關乙節有悖，是上訴人前所
        辯，自不足為其有利之認定。
　　　②次查，兩造101年11月27日就被上訴人退場前之施工範圍
        ，固協議：高、低棟部分鋼筋均完成至2F，有兩造101
        年11月27日協議在卷可參（下稱系爭協議，見原審卷一
        第206頁），惟被上訴人主張：系爭協議紀錄高、低棟
        廠房鋼筋均完成至2F，僅係紀錄兩造沒有爭議之部分，
        兩造就未達成共識之部分則各自表述等語（見本院卷七
        第163頁），參酌系爭協議記載被上訴人主張之鋼筋施
        作數量為58萬2,846公斤，該數量已逾系爭契約約定之
        鋼筋數量55萬2,000公斤，顯非僅施作至系爭廠房2樓所
        需之鋼筋量，另依施工照片所示，筋柱施作已逾系爭廠
        房2樓版面，且有3樓鋼筋查驗照片在卷可參（見系爭鑑
        定第1冊第112、160頁照片），被上訴人顯無同意系爭
        廠房之鋼筋僅計算至2樓之可能，據上，堪認被上訴人
        前開主張，應可採信。是上訴人依系爭協議內容，抗辯
        系爭鑑定將高棟3樓47.2噸、低棟3樓44.73噸、低棟4樓
        8.29噸之鋼筋數量算入，顯有錯誤云云，要非可採。至
        系爭鑑定認高棟1FL（地板）僅施作5公分PC打底，1FL
        鋼筋未施作，故未施作部分（1FL）之鋼筋數量於系爭
        鑑定報告中已剔除未計，除1FL鋼筋未施作外，1F其餘
        部分鋼筋均已施作。故計入鋼筋數量，亦據技師公會10
        9年2月3日新北土技字第1090000230號函函覆在卷（下
        稱系爭函覆，見本院卷六第69頁），足見系爭鑑定僅認
        高棟1樓地板鋼筋未施作，而未及於1樓其餘範圍鋼筋，
        是上訴人以系爭鑑定認高棟1FL鋼筋未施作，抗辯系爭
        鑑定高棟1樓57.57噸鋼筋數應予剔除云云，亦非可採。
　　　③上訴人另抗辯：系爭鑑定誤認系爭工程鋼筋採搭接固定
        （即兩段鋼筋重疊部分以綑紮方式固定），且有將搭接
        重疊長度重複計算之違誤云云。惟查，依系爭工程0版
        設計圖說記載「竹節鋼筋受拉『搭接』長度」、「本表所
        列『搭接』長度為乙級搭接長度」（見本院卷七第307頁
        ），可見系爭工程鋼筋固定確實有採搭接方式。另據技
        師公會系爭函覆表示：「...鋼筋部分關於鋼筋保護層
        以及搭接長度於設計圖中均已規定，實務上計算數量時
        均已併計列」（見本院卷六第71頁），是被上訴人主張
        ：鋼筋搭接重疊部分仍屬被上訴人實際施作，故應以實
        作實算計入鋼筋數量等語（見本院卷二第37頁、本院卷
        五第35頁），應可採信。上訴人以系爭鑑定有將鋼筋搭
        接重疊長度重複計算之違誤云云，要非可採。
　　　④據上，系爭鑑定關於被上訴人退場前鋼筋施作數量計算
        並無上訴人所指之違誤，應可認定。
　　⑵針對混凝土部分：　　
　　　上訴人抗辯：鋼筋密度為7,850kg/m³，依系爭鑑定鋼筋已
      完工58萬2,626kg，其鋼筋體積應為74.22m³（計算式：58
      萬2,626kg7,850kg/m³），系爭鑑定關於工程項目「280k
      g/cm²預拌混凝土搗灌」之完成數量2250.9m³（見系爭鑑
      定第1冊第15頁），未扣除鋼筋體積74.22m³，亦有錯誤云
      云（見本院卷五第15頁）。惟查，工程實務上於計算混凝
      土數量時，並無扣除包覆鋼筋體積之慣例，此有技師公會
      系爭函覆在卷可參（見本院卷六第73頁），是上訴人抗辯
      系爭鑑定混凝土數量計算錯誤云云，亦非可採。
　　⑶門窗工程部分：
　　　上訴人辯稱：系爭工程之門窗工程部分，被上訴人未舉證
      門窗已組合完成，且門窗材料亦未移交上訴人，故被上訴
      人應不得請求門窗工程之費用60萬2,250元云云（見本院
      卷一第87-89頁、本院卷六第388頁）。經查，被上訴人已
      於99年6月23日將門窗工程材料之送審資料交予上訴人，
      上訴人嗣於同年7月24日、同年8月16日先後通知被上訴人
      塑鋼浴廁門書面資料審核完成、門窗選色以簽名樣本顏色
      為準，有被上訴人99年7月21日函文，及上訴人99年7月24
      日函文、同年8月16日函文在卷可憑（見原審卷一第188-1
      89頁），是被上訴人主張門窗工程已按上訴人指定之窗型
      選色並組裝完成等語（見本院卷七第161-162頁），應可
      採信，從而，被上訴人依約請求門窗工程費用60萬2,250
      元，自屬有據。系爭鑑定意見謂：門窗工程業經上訴人99
      年7月24日書審完畢，且於同年8月16日選色完成進行訂作
      ，證實上訴人已同意訂製該建材，而該建材屬因系爭工程
      特殊訂製之材料，費用應由上訴人負擔(見系爭鑑定第1冊
      第10頁)，亦同此認定。上訴人雖抗辯被上訴人未移交門
      窗工程之備料云云，惟查，門窗材料均已組合完成正待安
      裝於系爭廠房，而該門窗材料係因系爭工程而特別訂製，
      被上訴人亦無取走另作他用之可能，是上訴人前開所辯，
      亦無從為其有利之認定。
　　⑷上訴人其餘關於系爭鑑定所載模板、混凝土施作數量之爭
      議，業據技師公會系爭函覆謂：系爭鑑定模板、混凝土數
      量計算之表單，雖有欄位誤植之情形，惟未影響模板、混
      凝土數量加總之結果，無修正鑑定結果之必要（見本院卷
      六第70-71頁），是上訴人前揭所辯，亦不足影響系爭鑑
      定關於被上訴人施作數量之計算。至上訴人另質疑設計圖
      無支撐樑惟系爭鑑定計算之施作數量卻含支撐樑，顯然有
      誤云云（見本院卷七第320頁），惟支撐樑係放置於保護
      層內維持間隔的工作筋，此據被上訴人陳述明確（見本院
      卷七第320頁），核與0版設計圖附註說明「使用本表時其
      彎鉤鋼筋側面保護層須大於5.0cm」（見本院卷七第307頁
      ），可見施工時確有於保護層內維持間隔而有使用支撐樑
      之必要，上訴人所辯復未提出其他證據為憑，尚不足採。
  ㈣上訴人抵銷抗辯是否可採？
  1.上訴人另以其對被上訴人系爭違約金706萬8,000元、系爭逾
    期罰款1,012萬元及系爭另行發包損害1,540萬2,929元為抵
    銷抗辯等語，惟為被上訴人所否認，茲分述如下：
    ⑴上訴人以系爭違約金債權為抵銷部分：
　　　依系爭契約第17條第1項約定，被上訴人未按系爭契約第4
      條期限（即結案期限：99年8月31日前完成全部工作）完
      成工作，上訴人得就被上訴人逾期日數每日扣罰契約總價
      3/1000（見原審卷一第10頁），上訴人據前揭約定抗辯：
      依被上訴人退場前之施作進度約每日0.44%，直至99年11
      月30日始能完工，則以展延後之99年9月30日為完工日，
      亦延誤工期62日，其應得請求被上訴人給付逾期違約金70
      6萬8,000元等語（計算式：3,800萬元3/1000×62日＝706
      萬8,000元，見本院卷二第51頁）。經查，被上訴人施作
      系爭工程可展延及免計工期共29日，此據技師公會認定明
      確，有技師公會106年6月29日新北土技（106）字第0879
      號函在卷可憑（見原審卷十第16-25頁），且為兩造所不
      爭執（見本院卷八第290頁），依此，系爭工程原約定完
      工日99年8月31日可展延至同年9月29日。惟被上訴人於同
      年月16日拒絕履約而退場，至同年10月2日系爭契約終止
      時，已延誤工期2日，依系爭契約第17條第1項約定以工程
      總價之3/1000比例（即1日11萬4,000元）計算，上訴人得
      請求被上訴人給付系爭違約金22萬8,000元（計算式：11
      萬4,000元2＝22萬8,000元），是上訴人以系爭違約金22
      萬8,000元為抵銷抗辯，即屬有據。另被上訴人於系爭契
      約終止後即不負逾期之違約責任，是上訴人辯稱依被上訴
      人施工進度直至99年11月30日始得完工，故99年10月2日
      至同年11月30日之逾期日數仍應計罰違約金云云，即屬無
      據，不應准許。
    ⑵上訴人以系爭逾期罰款、系爭另行發包損害債權為抵銷部
      分：
　　　按損害賠償之債，以有損害之發生及有責任原因之事實，
      並二者之間，有相當因果關係為成立要件。故原告所主張
      損害賠償之債，如不合於此項成立要件者，即難謂有損害
      賠償請求權存在（最高法院48年台上字第481號裁判意旨
      參照）。上訴人抗辯：被上訴人有逾期及擅自停工之違約
      行為，致上訴人因重新發包系爭工程，合約金額增加1,54
      0萬2,929元而受損害（即系爭另行發包損害），且致上訴
      人承攬工場建廠工程遲延46日完工，遭中石化公司處逾期
      罰款1,012萬元（即系爭逾期罰款），其應得請求被上訴
      人賠償所受損害，並以前開債權為抵銷抗辯等語（本院卷
      一第171、173頁），經查：
　    ①上訴人固因承攬之工場建廠工程延誤工期46天，遭中石
        化公司罰款1,012萬元，有中石化公司逾期違約金證明
        書在卷可憑（見原審卷十第69頁）。惟工場建廠工程中
        僅土木工程部分為被上訴人之承攬範圍，且依中石化公
        司107年1月25日函覆謂：工場建廠工程之合約內容為統
        包工程，逾期與否乃依統包總工程完工之最終日期認定
        ，中石化公司並未記載上訴人當時係於何階段延誤工程
        進度，亦無從判定各階段逾期之確切日數、造成原因等
        語（見原審卷十第68頁），是依中石化公司對工場建廠
        工程施工進度之控管，均難判定上訴人工期之延誤，是
        否與被上訴人施工逾期或自行停工有關，上訴人自行比
        對該工程施工進度之會議紀錄，辯稱上訴人延誤工期之
        46日，均發生在系爭契約終止前，且因被上訴人施工逾
        期所致云云（見本院卷八第113頁），自非可採。參以
        系爭契約成立後，上訴人與中石化公司另簽署補充合同
        ，追加含機械、土木工程共130項工項，有系爭補充合
        同整理在卷可憑（見本院卷八第147-155頁），由此，
        更難認定工場擴建工程最終遲誤完工，與被上訴人系爭
        工程之施作有關。據上，上訴人無法舉證其所受系爭逾
        期罰款之損害，與被上訴人施作系爭工程之因果關係，
        即難逕認上訴人對被上訴人有系爭逾期罰款債權存在，
        是上訴人此部分抵銷抗辯，尚非可採。
　   ②至上訴人以系爭工程原合約金額為3,990萬元（含稅），
       縱加入補充合同之追加工項854萬6,849元，共計金額應
       為4,844萬6,849元。惟上訴人系爭工程實際應支出合約
       費用，除已給付被上訴人之系爭工程款1,750萬4,294元
       、依系爭鑑定施作數量應再給付被上訴人之工程款1,526
       萬9,338元外，尚包含另行發包明泰公司之合約金額1,63
       8萬3,077元、另向其他廠商採購工料支出1,469萬3,069
       元，故其重新發包後實際支出合約金額已高於原應支出
       金額，而受有系爭另行發包損害1,540萬2,929元（計算
       式：1,638萬3,077元＋1,469萬3,069元＋1,750萬4,294元＋
       1,526萬9,338元－854萬6,849元－3,990萬元＝1,540萬2,92
       9元），於本案為抵銷抗辯云云（見本院卷七第445-447
       頁），並提出系爭契約、系爭補充合同整理、系爭修正
       合約、採購工料支出發票等件為憑（見原審卷一第9-11
       頁、原審卷四第11-57頁、本院卷八第147-155頁）。惟
       上訴人抗辯其因重新發包而受有損害，自以相同之工程
       範圍，因重新發包致增加締約成本為前提。經查，兩造
       於系爭工程履約過程中，就施作完成之數量已有爭議，
       被上訴人99年9月16日退場後，上訴人自承其未會同被上
       訴人或中石化公司清點未完成暨重新發包之數量（見本
       院卷八第181頁），則系爭修正合約之施工項目是否即為
       被上訴人未完工之工項，容屬有疑。次查，上訴人自承
       其與中石化公司簽訂補充合同致系爭工程有追加工項（
       見本院卷七第445頁），則在中石化公司以涉及營業秘密
       為由，拒絕提供工場建廠工程結算書、竣工圖及施工設
       計歷程等資料（見原審卷八第176頁中石化公司104年3月
       31日頭技術0000000000號函）之情形下，尚無從比對上
       訴人與明泰公司簽署系爭修正合約之施作範圍，是否均
       屬系爭契約之後續工程（至上訴人提出之系爭補充合同
       整理，其上未有上訴人及中石化公司簽名，顯非正式合
       約，且觀之「備註欄」之說明切合上訴人本案抗辯，該
       份資料應係上訴人為應訴而事後製作，上訴人抗辯系爭
       補合同整理即為其與中石化公司簽署之補充合同云云，
       要非可採）。況上訴人與明泰公司間系爭修正合約已含
       工料，此據上訴人陳述明確（見本院卷八第179頁），何
       以明泰公司承攬後，上訴人另有因採購材料支出1,469萬
       3,069元之必要，亦未據上訴人清楚說明並提出證據為憑
       ，綜上，上訴人在被上訴人退場後，支付明泰公司合約
       金額1,638萬3,077元，及因採購材料支出1,469萬3,069
       元，是否均屬系爭工程之後續工程，尚有未明。再者，
       系爭合約金額3,990萬元（含稅，未稅為3800萬元），亦
       未將設計圖說變更後增加之施作數量計入，無從作為上
       訴人重新發包後成本是否增加之比較基礎，是上訴人依
       前所主張系爭工程重新發包前、後成本支出之差額，抗
       辯其受有損害云云，亦非可採。
　   ③據上，上訴人以系爭逾期罰款、系爭另行發包損害為抵 
       銷抗辯，為無理由。
  2.綜上，上訴人以系爭違約金22萬8,000元為抵銷抗辯，尚屬
    有據，抵銷後，被上訴人得請求之工程款為1,504萬1,338元
    （計算式：1,526萬9,338元－22萬8,000元＝1,504萬1,338元
    ）。
　㈤被上訴人得否請求上訴人返還系爭本票？
　　按履約保證金之目的在於擔保契約之履行，以保障因付履約
    保證金之人不履行契約所造成對方之損害（最高法院98年度
    台上字第607號裁判意旨參照）。經查，系爭本票係被上訴
    人依系爭契約第3條第5項約定簽立，作為系爭工程之履約保
    證金，此為兩造所不爭執。又上訴人承攬工場建廠工程（含
    系爭工程）已於100年1月15日竣工，有中石化頭份廠逾期違
    約金證明書在卷可憑（見原審卷十第69頁），故系爭本票已
    無擔保履約之目的存在。又系爭契約固因可歸責於被上訴人
    之事由而終止，惟被上訴人對上訴人尚無損害賠償債務，且
    上訴人對被上訴人之系爭違約金債權亦因抵銷而消滅，故亦
    無保障因被上訴人不履行契約所造成上訴人損害之必要，從
    而，被上訴人依民法第179條及系爭契約第3條第5項「工程
    完成後無息退回（系爭本票）」約定，請求上訴人返還系爭
    本票，自屬有據。
六、綜上所述，被上訴人依系爭契約第6條、第3條第5項，及民
    法第505條第1項、第509條等規定，請求上訴人給付1,504萬
    1,338元，及自起訴狀繕本送達翌日即101年6月16日（送達
    回證見原審卷一第44頁）起至清償日止，按週年利率5%計算
    之利息，並返還系爭本票，洵屬有據，應予准許；逾該範圍
    之請求，則無理由，應予駁回。從而，原審就超過上開應准
    許部分，為上訴人敗訴判決，自有未洽，上訴意旨指摘原判
    決此部分不當，求予廢棄改判，為有理由，爰由本院予以廢
    棄，改判如主文第2項所示。至上開應准許部分，原審為上
    訴人敗訴之判決，並無不合，上訴人仍執前詞指摘原判決此
    部分不當，求予廢棄改判，均為無理由，應駁回其上訴。被
    上訴人於本院追加依民法第179條規定請求上訴人返還系爭
    本票，亦有理由，應予准許。
七、本件事證已臻明確，兩造其餘之攻擊或防禦方法及所用之證
    據，經本院斟酌後，認為均不足以影響本判決之結果，爰不
    逐一論列，附此敘明。
八、據上論結，本件上訴為一部有理由、一部為無理由，追加之
    訴為有理由，判決如主文。 　　　　　　
中　　華　　民　　國　　111 　年　　8 　　月　　30　　日
                      工程法庭    
                                審判長法  官  蘇姿月
                                      法  官  謝雨真
                                      法  官  王  琁
以上正本證明與原本無異。
如對本判決上訴，須於判決送達後20日內向本院提出上訴狀，其
未表明上訴理由者，應於上訴後20日內向本院提出上訴理由書（
均須按他造當事人之人數附繕本）。
上訴時應提出委任律師或具有律師資格之人之委任狀，並依附註
條文規定辦理。如委任律師提起上訴者，應一併繳納上訴審裁判
費。
中　　華　　民　　國　　111 　年　　8 　　月　　30　　日
                                      書記官  林秀珍
附註：
民事訴訟法第466 條之1 ：
對於第二審判決上訴，上訴人應委任律師為訴訟代理人，但上訴
人或其法定代理人具有律師資格者，不在此限。
上訴人之配偶、三親等內之血親、二親等內之姻親，或上訴人為
法人、中央或地方機關時，其所屬專任人員具有律師資格並經法
院認適當者，亦得為第三審訴訟代理人。
第1 項但書及第2 項情形，應於提起上訴或委任時釋明之。